【裁判字號】    99,上易,1826
【裁判日期】    991028
【裁判案由】    過失傷害
【裁判全文】
臺灣高等法院刑事判決                99年度上易字第1826號
上  訴  人
即  被  告  甲○○
上列上訴人因過失傷害案件，不服臺灣臺北地方法院99年度易字
第1543號，中華民國99年7月23日第一審判決（起訴案號：臺灣
臺北地方法院檢察署99年度偵字第6425號），提起上訴，本院判
決如下：
    主  文
上訴駁回。
甲○○緩刑貳年。
    事  實
 一、甲○○係址設臺北市○○區○○路147之1號1樓「大洋有限
    公司」（下稱大洋公司）之負責人，並於該處經營販賣服飾
    品零售業務之精品門市，負責該門市建物設備及安全之管理
    與誰護，為從事業務之人。李重佑知該門市門口地面與騎樓
    臨接處有高度落差，地面磁磚有破損、凹陷，本應注意修護
    ，並應於修護完善前，設置安全設備或警告標示，以防止來
    往行人踩踏在該地面磁磚破損凹陷且有高度落差處時因重心
    不穩滑倒之危險，且依客觀情事亦無不能注意之情形，詎甲
    ○○竟疏未注意修護，復未於完成修護前，在門口設置安全
    設備或警告標示，適有乙○○於民國98年6月1日16時30分許
    ，在該門市內購物結帳後，走出門口時，因左腳踩踏在上開
    地面磁磚破損凹陷且有高度落差之店面地面與騎樓臨接處，
    致重心不穩而滑倒在地，而受有右腰臀、左右腳踝、右膝及
    右手腕挫傷等傷害。
二、案經乙○○訴由臺灣臺北地方法院檢察署檢察官偵查起訴。
    理  由
一、程序方面：
    上訴人即被告甲○○在原審主張：證人即告訴人乙○○於警
    詢及偵查中所為陳述，無證據能力云云。然按：刑事訴訟法
    第158條之3規定：「證人、鑑定人依法應具結而未具結者，
    其證言或鑑定意見，不得作為證據。」所謂依法應具結而未
    具結者，係指檢察官或法官依刑事訴訟法第175條規定，以
    證人身分傳喚被告以外之人（證人、告發人、告訴人、被害
    人、共犯或共同被告）到庭作證，或雖非以證人身分傳喚到
    庭，而於訊問調查過程中，轉換為證人身分為調查時，此時
    其等供述身分為證人，則檢察官、法官自應依本法第186條
    有關具結規定，命證人供前或供後具結，其陳述始符合第15
    8條之3規定，而有證據能力。若檢察官或法官非以證人身分
    傳喚而以告發人、告訴人、被害人或共犯、共同被告身分傳
    喚到庭為訊問時，其身分既非證人，即與依法應具結要件不
    合，縱未命其具結，亦無違法可言。本件證人即告訴人於警
    詢及偵查中陳述，就被告而言，固屬被告以外之人審判外陳
    述，然其於原審審理時，業經依證人身分傳喚到庭具結陳述
    ，並予被告詰問機會，則原審即非不得就其於警詢及偵查中
    所為陳述，及於審判中以證人身分所為陳述，與其他案內證
    據資料合併斟酌而為取捨判斷。被告對於告訴人於審判外陳
    述之對質詰問權，既已獲保障，亦無證據顯示告訴人審判外
    陳述，非出於任意，且告訴人於警詢陳述時，距案發時間近
    ，較不及匿飾增減，其供述之外部附隨環境具有較可信之特
    別情況，亦為證明被告犯罪存否所必要，認以之作為證據為
    適當，因認告訴人於警詢及偵查中所為陳述具有證據能力。
二、認定犯罪事實所憑證據及理由：
    訊據被告固坦承其為大洋公司負責人，惟否認有何業務過失
    傷害犯行，辯稱：伊門口破損處沒有嚴重到讓人跌倒的狀況
    ，且告訴人並非因踩踏在門口破損處而跌倒，伊開店營業5
    年，期間並無人因此而滑倒，伊無過失云云。經查：
（一）上開犯罪事實，業據證人即告訴人於偵查中指訴及原審證
      述甚詳，並據證人即大洋公司店員林聖潔、王文秀於原審
      證稱：該店門口地面與騎樓臨接處之地面磁磚破損情形如
      同編號B照片所示，與告訴人在編號A照片所標示位置是同
      一地點，A照片是近拍照片等情明確，證人林聖潔並證陳
      ：磁磚破損處有高度落差，在告訴人跌倒地前、後地面磁
      磚破損情形即如同上開2幀照片所示，當時其人在店內，
      聽到告訴人叫聲，其出去看到告訴人倒在店面右邊櫥窗前
      ，告訴人四肢及前胸著地，趴在地上，告訴人右前臂及膝
      蓋有些許灰灰的，沒有破皮流血等詞甚明。是依林聖潔證
      述情節，告訴人應係向右趴倒在地上，且依告訴人於偵查
      中提出之現場照片所示，該店門口設於面對店面之左側，
      店門右側即玻璃櫥窗，而衡諸常情踩踏在高度落差之破損
      凹陷處本極容易導致重心不穩而滑倒，益徵告訴人指述為
      可信。而告訴人因之受有右腰臀、左右腳踝、右膝及右手
      腕挫傷等傷害之事實，亦有福華中醫醫院（下稱福華醫院
      ）98年11月20日出具之診斷證明書附卷可按，從而告訴人
      因上開事由致受有上揭傷害之事實，堪予認定。被告上開
      所辯，自難採言。
（二）按刑法上之過失犯，以行為人對於結果之發生應注意並能
      注意而不注意為成立要件（最高法院26年上字第1754號判
      例參照）。查被告在上址經營服飾品零售業務，須經由設
      於店面左側之玻璃門始能進出該店，而於玻璃門前方地面
      與騎樓臨接處有高度落差且磁磚破損凹陷等情，為被告所
      是認，從而若有人踩踏在高度落差之破損凹陷處，當有肇
      致重心不穩而滑倒造成傷害之危險，被告既為大洋公司負
      責人兼店長，其就該項危險知之甚明；再者，被告為該店
      面之實際負責人，對於其可掌控之供顧客消費之場所及設
      施等情形，自負有維護注意義務，且因該處有高度落差及
      磁磚破損、凹陷之特殊情狀，就此特殊情狀而有之特別危
      險性，被告理應施以特別之注意義務，以防止來店之人踩
      踏在該有高度落差之磁磚破損凹陷處時因重心不穩而滑倒
      之危險，被告明知來店客人必會行經該處，被告就告訴人
      因自該處步出而可能招致上開危險，自有防範之義務；惟
      被告既未維護改善該處，復未設有任何安全設備或警告標
      示，以防免來店之人踩踏該處，因而肇致本件事故，則被
      告就本件事故之發生，顯有過失責任，且被告之過失行為
      與告訴人所受上開傷害之結果間有相當因果關係，堪以認
      定。被告辯稱其無過失云云，並無足取。
（三）綜上，本件事證明確，被告犯行洵堪認定，應依法論科。
（四）告訴人指稱其因本件事故並受有右大腿挫傷、大拇指挫傷
      、右側顳顎關節傷害、肩頸功能障礙、頸神經病變等傷害
      乙節，固據其提出馬偕紀念醫院（下稱馬偕醫院）98 年7
      月17日、99年2月2日出具之診斷證明書、協和婦女醫院99
      年1月15日出具之診斷證明書、臺北市立聯合醫院松德院
      區99年4月29日出具之診斷證明書、國立臺灣大學醫學院
      附設醫院（下稱臺大醫院）99年6月15日出具之診斷證明
      書為證。然此為被告所否認，且按刑法上之過失，係行為
      人對於構成要件之事實，按其情節，應注意並能注意而不
      注意而言，況其過失行為與結果間，在客觀上須有相當因
      果關係始得成立。又所謂相當因果關係，係指依經驗法則
      ，綜合行為當時所存在之一切事實，為客觀之事後審查，
      認為在一般情形下，在此環境、有此行為之同一條件，均
      可發生同一之結果者，則該條件即為發生結果之相當條件
      ，行為與結果間即有相當之因果關係；反之，若在一般情
      形下，有此一條件存在，而依客觀之審查，認為不必皆發
      生此結果者，則該條件與結果並不相當，不過為偶然之事
      實而已，其行為與結果間即無相當因果關係（最高法院76
      年台上字第192號判例參照）。查被告於上揭時、地，因
      有未及時修護門口有高度落差之磁磚破損凹損處及未在該
      處設置安全設備或警告標示之業務上過失，致告訴人因左
      腳踩踏在上開地點，致重心不穩而滑倒在地受有右腰臀、
      左右腳踝、右膝及右手腕挫傷等傷害之事實，已如前述，
      而告訴人提出馬偕醫院99年2月2日出具之診斷證明書雖記
      載：告訴人因右側背挫傷、雙側踝扭傷、右側臀部挫傷、
      右側大拇指挫傷於98年6月13日、同年月16日至該醫院骨
      科門診求診等情，然該診斷證明書所載傷勢，核與告訴人
      於事故發生後立即就診且密集連續就診18次之福華醫院98
      年11月20日出具之診斷證明書記載：告訴人係於98年6月1
      日至同年11月20日因右腰臀、左右腳踝、右膝、右手腕挫
      傷至該醫院就診等語，二者差別在於福華醫院診斷證明書
      並未記載告訴人受有大拇指挫傷之傷害，且告訴人至馬偕
      醫院骨科門診時間距本件事故發生之98年6月1日，已逾12
      日以上，而告訴人受傷後立即就診且連續門診18次之福華
      醫院診所證明書卻未記載被告有右大拇指挫傷之傷勢，是
      告訴人右大拇指挫傷與被告之業務過失傷害犯行，是否具
      有因果關係，即有可疑。又馬偕醫院98年7月17日出具之
      診斷證明書雖記載：告訴人因背部挫傷、臀部挫傷、右大
      腿挫傷於98年7月2日、同年月9日、同年月7日至該院神經
      外科就診等情，惟該診斷證明書所載傷勢，核與告訴人於
      事故發生後立即就診之福華醫院所出具診斷證明書，二者
      差別在於福華醫院診斷證明書並未記載告訴人受有右大腿
      挫傷之傷害，且馬偕醫院99年2月22日出具之診斷證明書
      記載告訴人於98年6月13日、同年月16日至該院骨科就診
      時，亦未有受有右大腿挫傷之記載，況告訴人至馬偕醫院
      神經外科就診時間距本件事故發生之98年6月1日，已逾1
      月以上，是告訴人右大腿挫傷與被告之業務過失傷害犯行
      ，是否具有因果關係，亦有可疑。再協和婦女醫院99年1
      月15日出具之診斷證明書記載告訴人於98年7月1日至99年
      1月15日，因間質性膀胱炎至該院婦產科就診18次，惟查
      間質性膀胱炎係膀胱壁慢性發炎狀況，顯非外力所能肇致
      ，自難認與本件事故有相當因果關係。另臺大醫院99年6
      月15日出具之診斷證明書記載告訴人因右側顳顎關節炎合
      併兩側咀嚼肌和肩頸功能障礙，於98年10月10日、99年1
      月21日、同年6月4日顎關節門診就診；臺北市立聯合醫院
      松德院區99年4月29日出具之診斷證明書雖記載告訴人因
      疑頸椎椎間盤移位，於99年1月26日及同年4月29日至該院
      就診，然查該等診斷證明書所載傷勢，核與上揭福華醫院
      所出具診斷證明書所載告訴人傷勢亦有差異，差別在於福
      華醫院診斷證明書並未記載告訴人受有疑頸椎椎間盤移位
      、右側顳顎關節炎合併兩側咀嚼肌和肩頸功能障礙等傷害
      ，且告訴人至臺大醫院、臺北市立聯合醫院松德院區就診
      時間距本件事故發生之98年6月1日，已各逾4月、7月以上
      ，該等傷害與被告之業務過失傷害犯行，是否具有因果關
      係，亦顯有可疑，又告訴人果因本件事故受有該等傷害，
      豈有於98年6月1日至同年11月20日至福華醫院連續就診時
      未提及其肩頸、右側顳顎關節有何不適？是告訴人之疑頸
      椎椎間盤移位、右側顳顎關節炎合併兩側咀嚼肌和肩頸功
      能障礙等傷害，與被告之業務過失傷害犯行，是否具有因
      果關係，亦有疑問。綜上，尚無證據足認告訴人受有右大
      腿挫傷、大拇指挫傷、右側顳顎關節傷害、肩頸功能障礙
      、頸神經病變等傷害狀態，係肇因於被告前揭業務過失傷
      害犯行，難認有相當因果關係。是告訴人此部分主張不足
      採信，併此敘明。
三、被告為從事業務之人，其因業務上之過失傷害人，核其所為
    ，係犯刑法第284條第2項前段之業務過失傷害罪。公訴意旨
    認應依同法條第1項前段之普通過失傷害罪處斷，尚有未洽
    ，惟起訴事實相同，爰依法變更起訴法條。
四、原審以被告犯罪事證明確，適用刑法第284條第2項前段、第
    41條第1項前段，刑法施行法第1條之1等規定，並審酌被告
    未有確實之安全防護措施，告訴人踩踏在該有高度落差之磁
    磚破損凹陷處而滑倒受傷，致告訴人身體多處挫傷，多次復
    建治療，影響告訴人健康及日後生活，及被告否認犯行等一
    切情狀，量處拘役伍拾日，並諭知如易科罰金，以新台幣（
    下同）1,000元折算1日之折算標準。經核其認事用法，俱無
    違誤，量刑亦屬妥適。被告上訴意旨仍執前詞否認犯罪，為
    無理由，應予駁回。
五、末查被告未曾犯過罪，有本院被告前案紀錄表在卷足憑，其
    因過失致犯本罪，參以檢察官於審判期日請求本院對被告為
    緩刑之宣告，告訴人亦陳明如達成和解，法院對被告諭知緩
    刑，其無意見等情，並審酌被告於99年10月18日與告訴人達
    成訴訟外之民事和解，且已支付告訴人8萬元賠償金，有被
    告之陳報狀及所附和解書（影本）在卷可稽，本院審酌被告
    經此偵審程序及科刑後，當知所警惕，認所宣告之刑以暫不
    執行為適當，爰併予宣告緩刑2年，以啟自新。
據上論斷，應依刑事訴訟法第368條，刑法第74條第1項第1款，
判決如主文。
本案經檢察官陳明光到庭執行職務。
中    華    民    國    99    年    10    月    28    日
                  刑事第五庭  審判長法  官  李英勇
                                    法  官  崔玲琦
                                    法  官  劉秉鑫
以上正本證明與原本無異。
不得上訴。
                                    書記官  廖麗蓮
中    華    民    國    99    年    11    月    1    日
附錄本案論罪科刑法條全文：
刑法第284條第2項
從事業務之人，因業務上之過失傷害人者，處1年以下有期徒刑
、拘役或1千元以下罰金，致重傷者，處3年以下有期徒刑、拘役
或2千元以下罰金。

司法院資訊處製作；財團法人民間司法改革基金會備份。
